臺灣高等法院民事判決　　　　　　　　95年度上國易字第16號
上　訴　人　交通部公路總局第四區養護工程處
法定代理人　甲○○
訴訟代理人　李秋銘律師
複 代理 人　黃金亮律師
被 上訴 人　乙○○
　　　　　　　　　　　　號
兼上列一人
訴訟代理人　丙○○　　住基隆市○○區○○街73巷62弄11號
上列當事人間國家賠償事件，上訴人對於中華民國95年6月28日
臺灣宜蘭地方法院94年度國字第2號第一審判決提起上訴，經本
院於95年12月26日言詞辯論終結，判決如下：
    主      文
原判決關於命上訴人給付被上訴人丙○○、乙○○之金額依序超
過新臺幣壹拾貳萬伍仟佰捌拾陸元、壹萬壹仟伍佰伍拾伍元部
分，及各該部分假執行之宣告，暨命上訴人負擔訴訟費用之裁判
均廢棄。
上開廢棄部分，被上訴人在第一審之訴及假執行之聲請均駁回。
其餘上訴駁回。
第一、二審訴訟費用由被上訴人負擔五分之一，餘由上訴人負擔
。
    事實及理由
一、本件上訴人之法定代理人原為吳進興，嗣於提起上訴後之民
    國（下同）95年9月1日變更為甲○○，有交通部令可稽（見
    本院卷30頁），並已據其具狀聲明承受訴訟（見本院卷32頁
    ），合先敘明。
二、上訴人聲明求為判決：(一)原判決關於不利上訴人部分廢棄。
    (二)上開廢棄部分，被上訴人在第一審之訴及假執行之聲請均
    駁回。
    被上訴人聲明求為判決：上訴駁回。
三、被上訴人起訴主張：被上訴人丙○○於92年7月19日上午9時
    52分許，騎乘車號 BDM-030號重型機車附載被上訴人乙○○
    ，行經台二線宜蘭縣大溪火車站往南約50公尺處時，因機車
    觸及該道路凸起處而摔倒，致被上訴人丙○○受有右膝部擦
    挫傷、右肘部擦挫傷之傷害，被上訴人乙○○受有雙膝部擦
    傷、右上肢擦挫傷、左上肢瘀紫、右上肢瘀傷之傷害；上訴
    人為上開公有道路之設置及管理機關，其因設置及管理該公
    有道路有所欠缺，致被上訴人受有上開傷害，自應依國家賠
    償法之規定負損害賠償責任；被上訴人已於94年 2月27日向
    上訴人請求國家賠償，惟上訴人拒絕賠償等情，爰依據國家
    賠償法第3條第1項之規定，求為命上訴人給付被上訴人丙○
    ○新台幣（下同）114萬3,921元（含(1)醫療費用 9,491元(2)
    國術館推拿治療費用 1萬5,850元；(3)工作損失82萬3,140元
    ；(4)計程車資 3萬7,340元；(5)機車修理費8,100元；(6)慰撫
    金25萬元），及給付被上訴人乙○○3萬3,110元（含(1)醫療
    費用損失3,110元；(2)慰撫金3萬元）之判決（原審判命上訴
    人給付被上訴人丙○○17萬5,5 40元本息，及給付被上訴人
    乙○○1萬6,177元；而駁回被上訴人其餘之訴。上訴人就其
    敗訴部分提起上訴；被上訴人就其敗訴部分未據聲明不服，
    已告確定）。
    上訴人則以：系爭道路僅有輕微及緩慢之凸起，如依一般人
    之正常行駛方式，應不致發生人車倒地之情事，且系爭道路
    終日為行人使用，並未發生類似事故，足見伊對系爭道路之
    設置及管理並無欠缺；又被上訴人所騎乘機車之刮地痕起點
    ，距系爭道路凸起處28公尺，而被上訴人之人車又係在刮地
    痕後方33公尺處始行倒地，其與系爭道路之凸起間，自不具
    有因果關係；又被上訴人於系爭事故發生5日後即92年7月24
    日始前往行政院衛生署基隆醫院（下稱署立基隆醫院）驗傷
    ，又被上訴人丙○○遲至93年 1月間以後，始先後前往臺灣
    礦工醫院及署立基隆醫院就診，均難認係系爭事故所造成之
    傷害，且證明書費非醫療所必需之費用，亦不得請求賠償；
    又被上訴人丙○○於92年 7月19日發生系爭事故時，已滿63
    歲，超過勞動基準法所規定之強制退休年齡，其請求工資損
    失部分，應屬無據；又被上訴人請求賠償之慰撫金額，亦屬
    過高；又被上訴人行車時未注意車前狀況，且車速過快，至
    少應自負60%以上之過失責任云云，資為抗辯。
四、經查被上訴人主張被上訴人丙○○於92年7月19日上午9時52
    分許，騎乘車號 BDM-030號重型機車附載被上訴人乙○○，
    行經系爭道路宜蘭縣大溪火車站往南約50公尺附近時摔倒，
    而在未至上開摔倒地點前方之系爭道路上有一凸起處；而上
    訴人係系爭公有道路之設置及管理機關，被上訴人已就上開
    事故，於94年 2月27日向上訴人請求國家賠償，惟上訴人拒
    絕賠償之事實，業據其提出現場照片、宜蘭縣警察局礁溪分
    局大溪派出所交通事故現場草圖及處理摘記、被上訴人國家
    賠償事件協議不成立證明書及協議紀錄為證（見原審卷(一)17
    、18、20至23頁），並有偵訊筆錄可稽（見原審卷(二)80頁）
    ，且為上訴人所不爭執，自堪信為真實。
五、按公有公共設施因設置或管理有欠缺，致人民生命、身體或
    財產受損害者，國家應負損害賠償責任；又依上開規定請求
    損害賠償者，以該公共設施之設置或管理機關為賠償義務機
    關，國家賠償法第3條第1項、第9條第2項定有明文；又國家
    賠償法第 3條所定公共設施設置或管理欠缺所生國家賠償責
    任，係採無過失主義，旨在使政府對於提供人民使用之公共
    設施，負有維護通常安全狀態之義務，重在公共設施不具通
    常應有之安全狀態或功能時，其設置或管理機關有無及時採
    取足以防止危險損害發生之具體措施為斷（最高法院85年臺
    上字第2776號判例、92年度台上字第2672號判決參照）；又
    人民依上開規定請求國家賠償時，尚須人民之生命、身體或
    財產所受之損害，與公有公共設施之設置或管理之欠缺，具
    有相當因果關係，若在公有公共設施因設置或管理有欠缺之
    情況下，依客觀之觀察，通常發生損害者，即為有因果關係
    （最高法院95年度台上字第 923號、84年度台上字第1004號
    判決參照）。本件被上訴人主張彼二人因上訴人設置及管理
    系爭道路有欠缺，未將系爭道路凸起處鋪平，彼等所騎乘之
    機車因觸及該凸起處而摔倒，致被上訴人丙○○受有右膝部
    擦挫傷、右肘部擦挫傷之傷害，被上訴人乙○○受有雙膝部
    擦傷、右上肢擦挫傷、左上肢瘀紫、右上肢瘀傷之傷害等情
    ，業據其提出署立基隆醫院驗傷診斷書為證（見原審卷(一)11
    、90頁）。雖上訴人否認被上訴人係因所騎乘之機車觸及上
    開道路凸起而摔倒及被上訴人係因系爭事故而受有上開傷害
    ，並抗辯伊就系爭公有道路之設置及管理並無欠缺云云。惟
    查：
    (一)被上訴人於前揭時地，因騎乘機車摔倒而受傷等情，業經
      證人即赴現場處理警員楊三億在原審到場證述：「因為有
      民眾看到有一輛機車跌倒，我和另一名同事就去現場處理
      ，我至現場時，原告（指被上訴人丙○○）與其太太（指
      被上訴人乙○○）跌倒後站在路旁，手腳有擦傷…」、「
      我看到他們（指被上訴人）手肘、膝蓋有流血，我還有請
      原告將褲管拉起，並且拍照」明確（見原審卷(二)74、75、
      76頁），核與被上訴人提出上開驗傷診斷書所載受傷部位
      及傷勢相符，足見該等傷勢確係因系爭事故所造成。雖被
      上訴人遲至 5日後始前往醫院驗傷，尚難僅憑此遽為不利
      於被上訴人之認定。
    (二)被上訴人在人車倒地前，其機車在系爭道路上留有33公尺
      長之刮地痕，而在刮地痕起點逆行28公尺前之系爭道路路
      面有一凸起處，有宜蘭縣警察局礁溪分局大溪派出所交通
      事故現場草圖、及警員當天於現場所拍攝之照片可稽（見
      原審卷(一)17、20頁及原審卷(二)75頁），並經證人楊三億證
      述：「（系爭道路上）有（看到凸起），目測是比路面高
      ，因為下面有埋箱涵，箱涵大概跟地面一樣高，因為上面
      再鋪柏油，所以地面有突起」明確（見原審卷(二)75頁）。
      又被上訴人係因行經系爭道路凸起處而摔倒，復有交通事
      故現場處理摘記欄之記載足按（見原審卷(一)18頁），且證
      人楊三億亦證述：「這凸起的地方我每天經過，也是會有
      往上跳動的感覺」屬實（見原審卷(二)75頁），足見被上訴
      人確係因所騎乘之機車觸及系爭道路凸起處而摔倒並受傷
      。雖上訴人抗辯被上訴人機車之刮地痕地點距系爭道路凸
      起處有28公尺之遠，而被上訴人之人車又係在刮地痕延伸
      33 公尺後始行倒地，故與該道路之凸起間，不具有因果
      關係云云。然查，機車因車體不重，在車速甚快及慣性作
      用之情況下，若觸及道路上之凸起物，其車身將因而飛離
      地面，失去平衡，再落下人車倒地觸及地面往前滑行而造
      成刮地痕，是本件機車刮地痕之起點、或被上訴人人車倒
      地之位置，必然與道路凸起間存有一定距離，自難據此即
      認被上訴人非因系爭道路之凸起而摔倒受傷。
    (三)公有道路既係供大眾通行使用，應具備合於安全通行之狀
      態，是公有道路之管理機關，即負有隨時維護通常安全狀
      態之義務，倘公有道路因故不具通常安全狀態或功能時，
      其管理機關未及時為必要之具體措施，以防止通行大眾發
      生危險或損害，其管理即屬有欠缺。經查，道路路面本應
      平整，始得以安全通行，茲系爭道路之路面因埋設箱涵而
      凸起，業如前述，而該凸起處恰好位於車道邊線上，為一
      般機、慢車行駛必經之路徑（見原審卷(一)20頁），乃上訴
      人為該道路之管理機關，竟未及時鋪平維護，亦未設立警
      告標誌，致被上訴人騎乘機車行經該處時，因觸及失去平
      衡摔倒而受傷，尚難認該受傷之結果，非因上訴人未及時
      管理維護並鋪平系爭道路所致。上訴人雖以系爭道路僅有
      輕微及緩慢之凸起，且從未發生類似事故，抗辯伊對系爭
      道路之管理並無欠缺云云。然查，系爭道路凸起係經大卡
      車壓過後，始變得較為明顯，業經證人楊三億證述明確（
      見原審卷(二)75、76頁），足見該明顯凸起存在於路面之期
      間尚非甚久，自不得僅因先前未發生類似事故，遽認上訴
      人管理系爭道路並無欠缺。況查，上訴人自認於系爭事故
      發生後數日內，即將該道路凸起處鋪平（見本院卷47頁）
      ，並有現場照片足按（見原審卷(一)20頁），益見上訴人未
      及時鋪平系爭道路之凸起，於管理上確有欠缺，其因而致
      被上訴人受有上開傷害，自應依國家賠償法之規定，負損
      害賠償責任。
六、次按國家損害賠償，除依國家賠償法規定外，適用民法規定
    ，國家賠償法第 5條定有明文。又不法侵害他人之身體或健
    康者，對於被害人因此喪失或減少勞動能力，或增加生活上
    之需要時，應負損害賠償責任；又不法侵害他人之身體、健
    康者，被害人雖非財產上之損害，亦得請求賠償相當之金額
    ；又不法毀損他人之物者，被害人得請求賠償其物因毀損所
    減少之價額，為民法第193條第1項、第195條第1項前段、第
    196條所明定。 茲就被上訴人請求賠償之各項損害（其中被
    上訴人丙○○請求賠償國術館推拿治療費及計程車資部分，
    請求賠償醫療費用超過8,771元、工作損失超過9萬元、機車
    修理費超過 2,000元、慰撫金超過15萬元部分；及被上訴人
    乙○○請求賠償慰撫金超過 2萬元部分，業經原審判決駁回
    確定，即非屬本院審理之範圍），是否有據，逐項審究如下
    ：
    (一)被上訴人丙○○方面：
      1.關於醫療費用部分：
        被上訴人丙○○主張其因治療上開傷害，支出醫療費用
        8,771元（不含健保給付及麗登藥局）部分， 業據其提
        出醫療費用收據為證（見原審卷(一)27至49、174至182頁
        及卷(二)111、112頁）。雖上訴人抗辯被上訴人丙○○於
        93年 1月間以後就診之費用，與其因系爭事故所受傷害
        無涉，不得請求賠償云云。惟查，被上訴人丙○○發生
        系爭事故後，除於92年 7月24日至署立基隆醫院驗傷外
        ，固自93年 1月12日以後，始因右膝疼痛或右膝無力，
        而有在臺灣礦工醫院及署立基隆醫院復健科就診之紀錄
        ，有臺灣礦工醫院94年10月20日 (94)礦醫事字第201號
        函及署立基隆醫院94年10月 3日基醫病字第0940007403
        號函可稽（見原審卷(一)191、184頁）；然被上訴人丙○
        ○自92年10月間起至94年 6月間止，持續至國術館進行
        推拿，有收據足按（見原審卷(一)50至85、157至174頁）
        ，雖該部分費用非屬醫療必要費用，業經原審駁回被上
        訴人丙○○之請求確定，然足見被上訴人丙○○因系爭
        事故所受傷害，並未復原，其因而自93年 1月間起，先
        後再至署立基隆醫院及臺灣礦工醫院接受復健治療而支
        出醫療費用，自難認與系爭事故所受傷害無涉；又臺灣
        礦工醫院上開復函雖謂：「…患者（指被上訴人丙○○
        ）於93年 9月26日至復健科就診，診斷陳舊性右膝外
        傷性關節炎 疑右膝退化性關節炎…」 （見原審卷(一)
        191 頁），惟上開二種病症並無明顯相關，可以同時存
        在亦可單獨存在，此經該院於95年4月21日以 (95)礦醫
        事字第 093號函復原審明確（見原審卷(一)68頁），故不
        因被上訴人丙○○另患有右膝退化性關節炎，即得排除
        其因系爭事故受傷治療之必要性。是上訴人抗辯被上訴
        人丙○○自93年 1月間以後之醫療費用不得請求賠償云
        云，自不足取。又被上訴人丙○○請求賠償之上開醫療
        費用中，包含證明書費 1,160元（見原審卷(一)28、31、
        43頁），此一費用為被上訴人丙○○為證明損害發生及
        範圍所必要之費用，應納為損害之一部分，自得請求上
        訴人賠償（最高法院91年5月7日91年度第 3次民事庭會
        議決議(一)參照），上訴人抗辯該證明書費用不得請求賠
        償云云，亦不足取。
      2.關於工資損失部分：
        被上訴人丙○○主張其於系爭事故發生前，原係受僱於
        力山起重工程行擔任工程人員，於92年 7月19日因發生
        系爭事故受傷而離職，其自92年1月起至同年7月止，自
        力山起重工程行共支領薪資21萬元之事實，業據其提出
        在職證明書及各類所得扣繳憑單為證（見原審卷(一)15、
        16頁）。又依一般醫理評估，被上訴人丙○○約 3個月
        可恢復工作等情，亦有署立基隆醫院94年10月 3日基醫
        病字第0940007403號函可稽（見原審卷(一) 184頁）。準
        此，被上訴人丙○○主張其因系爭事故受傷不能工作，
        受有工資損失 9萬元（其計算式為：210,000元÷7月=3
        0,000元，30,000元×3月= 90,000元）部分，即屬可取
        ，其因而請求上訴人賠償 9萬元工資損失部分，自屬有
        據。雖上訴人抗辯被上訴人丙○○於系爭事故發生時，
        已超過勞動基準法所規定之強制退休年齡，故不得請求
        工作損失之賠償云云。惟查，勞動基準法第54條僅係規
        範雇主得強制勞工退休之年齡，非謂勞工屆滿60歲後必
        無勞動能力；況被上訴人丙○○於系爭事故發生前仍受
        僱於力山起重工程行從事固定性工作，已如前述，嗣於
        事故發生後之95年4月25日起，又受僱於中鼎工程股份
        有限公司擔任技工，有該公司出具之職工在職證明書足
        按（見原審卷(二)90頁），顯見被上訴人丙○○仍具勞動
        能力，是上訴人抗辯被上訴人丙○○未因不能工作受有
        工資損失云云，自不足取。
      3.關於機車修理費部分：
        被上訴人丙○○主張其所有車號 BDM-030號重型機車因
        系爭事故而受損，其為修復該機車，支出費用 6,320元
        （含零件費用4,800元及工資1,520元）部分，業據其提
        出行車執照、統一發票及明細單為證（見原審卷(一)19、
        91、92頁），惟其中修理材料以新品換舊品部分，應予
        折舊（最高法院77年5月17日77年度第9次民事庭會議決
        議(一)參照）。經查上開機車係89年 6月出廠（見原審卷
        (一)19頁），至92年7月19日系爭事故發生時已有 3年又1
        月，超過行政院所公布固定資產耐用年限數表就機器腳
        踏車所規定 3年之耐用年數，則依定率遞減法予以折舊
        10分之9 ，是被上訴人丙○○就上開零件部分所得請求
        之金額應為480元（其計算式為：4,800元×1/10=480元
        ），連同工資1,520元，合計為2,000元（其計算式為：
        1,520元+480元= 2,000元），故被上訴人丙○○請求上
        訴人賠償機車修理費2,000元部分，亦屬有據。
      4.關於非財產上損害之慰撫金部分：
        被上訴人丙○○因系爭事故受有右膝部擦挫傷、右肘部
        擦挫傷之傷害，受傷後多次前往醫院接受復健治療，其
        肉體及精神上自必感受莫大痛苦。爰斟酌被上訴人丙○
        ○為高工畢業，原任職於力山起重工程行擔任吊車技工
        之工作，每月收入約 3萬元，名下擁有位於基隆市之房
        屋2幢及土地3筆，財產總額為158萬3,800元（見本院卷
        47、50、51頁及原審卷(一)15、16頁）及受害程度等一切
        情狀後，認被上訴人丙○○請求上訴人賠償慰撫金15萬
        元部分，尚屬相當。
    (二)被上訴人乙○○方面：
      1.關於醫療費用部分：
        被上訴人乙○○主張其因治療上開傷害，支出醫療費用
        3,110元（不含健保給付）部分， 業據其提出醫療費用
        收據為證（見原審卷(一)95至99頁）。又上開醫療費用中
        ，包含證明書費 1,000元（見原審卷(一)96頁），此為被
        上訴人乙○○為證明損害發生及範圍所必要之費用，應
        納為損害之一部分，自得請求上訴人賠償（最高法院91
        年5月7日91年度第 3次民事庭會議決議(一)參照），上訴
        人抗辯該證明書費用不得請求賠償云云，即不足取。
      2.關於慰撫金部分：
        被上訴人乙○○因系爭事故受有雙膝部擦傷、右上肢擦
        挫傷、左上肢瘀紫、右上肢瘀傷之傷害，其在肉體及精
        神上自必感受痛苦，爰斟酌被上訴人乙○○為國小畢業
        ，職業為家管，名下擁有位於基隆市之房屋1幢及土地1
        筆，財產總額為 75萬6,540元（見本院卷47、52頁）及
        受害程度等一切情狀後，認被上訴人乙○○請求上訴人
        賠償慰撫金2萬元部分，尚屬相當。
    (三)依上所述，被上訴人丙○○、乙○○原得請求上訴人賠償
      之金額依序為25萬0,771元（其計算式為： 8,771元+90,0
      00元+2,000元+150,000元=250,771元）、2萬3,110元（其
      計算式為：3,110元+20,000元=23,110元）。
七、惟按損害之發生或擴大，被害人與有過失者，法院得減輕賠
    償金額或免除之；又上開規定，於被害人之代理人或使用人
    與有過失者，準用之，民法第 217條第1項、第3項定有明文
    。又民法第 217條關於被害人與有過失之規定，於債務人應
    負無過失責任者，亦有其適用（最高法院79年臺上字第2734
    號判例參照）。又汽車行駛時，駕駛人應注意車前狀況，並
    隨時採取必要之安全措施，為道路交通安全規則第94條第 3
    項所明定。經查，上訴人未注意系爭道路路面之平整，又未
    於上開道路凸起處設置警告標示，致被上訴人騎乘機車行經
    該路段時摔倒受傷，上訴人管理系爭道路固有欠缺。惟被上
    訴人丙○○騎乘機車行經該處時，倘能注意車前狀況並採取
    減速或閃避之安全措施，當能避免或減輕損害之程度；參以
    被上訴人所騎乘之機車係在系爭道路凸起處後方28公尺處，
    始留有一長達33公尺之刮地痕，顯見被上訴人丙○○係以極
    快之速度前行，並未隨時採取減速或閃避之安全措施，是被
    上訴人丙○○對於系爭事故之發生或擴大，自屬與有過失，
    揆諸前揭規定，法院自得減輕上訴人對於被上訴人丙○○及
    其附載之乘客即被上訴人乙○○之賠償金額。本院斟酌兩造
    過失之情節，認應由被上訴人自負 50%之過失責任，是被上
    訴人丙○○、乙○○僅得依序請求上訴人賠償 12萬5,386元
    （其計算式為：250,7 71元× (1-50%)=125,386元，元以下
    四捨五入）、1萬1,555元（其計算式為：23,110元×(1-50%
    )=11,555元）。
八、綜上所述，被上訴人丙○○、乙○○本於國家賠償法第 3條
    第1項之規定，依序請求上訴人給付12萬5,386元、1萬1,555
    元部分，自屬應予准許。至逾上開金額（確定部分除外）之
    請求，即屬不應准許。從而原審就上開予應准許部分，所為
    上訴人敗訴之判決，並無不合，上訴論旨指摘原判決此部分
    不當，求予廢棄改判，為無理由；就上開不應准許部分，所
    為上訴人敗訴之判決，自有未洽，上訴論旨指摘原判決此部
    分不當，求予廢棄改判，為有理由。
九、至兩造其餘之攻擊或防禦方法及未經援用之證據，經本院斟
    酌後，認為均不足以影響本判決之結果，自無逐一詳予論駁
    之必要，併此敘明。
十、據上論結，本件上訴為一部有理由，一部無理由，依民事訴
    訟法第450條、第449條第1項、第79條、第85條第1項前段，
    判決如主文。
中　　華　　民　　國　　96　　年　　1 　　月　　9 　　日
                    民事第六庭
                        審判長法  官  林鄉誠
                              法  官  許紋華
                              法  官  梁玉芬
正本係照原本作成。
不得上訴。
中　　華　　民　　國　　96　　年　　1　　月　　11　　日
　　　　　　　　　　　　　　  書記官  常淑慧
